【裁判字號】    98,訴,31
【裁判日期】    990316
【裁判案由】    分割共有物
【裁判全文】
臺灣屏東地方法院民事判決                98年度訴字第31號
原      告  己○○
訴訟代理人  方春意律師
複 代理 人  蔡建賢律師
被      告  戊○○
訴訟代理人  辛○○
被      告  丁○○
訴訟代理人  庚○○
被      告  乙○○○
訴訟代理人  甲○○
被      告  丙○○
上列當事人間請求分割共有物事件，本院於中華民國99年3 月2
日言詞辯論終結，判決如下：
    主  文
兩造共有坐落屏東縣佳冬鄉○○段五○六地號、地目建、面積六
二六‧七四平方公尺土地，按附圖所示分割，即：
（一）Ａ部分面積四一‧九一平方公尺，分歸被告戊○○取得；
（二）Ｂ部分面積三九‧三一平方公尺，分歸被告丙○○取得；
（三）Ｃ１部分面積五六‧一平方公尺、Ｃ２部分面積二五‧七
      平方公尺，分歸被告丁○○取得；
（四）Ｄ部分面積一一八‧一一平方公尺、Ｅ１部分面積四○‧
      六平方公尺、Ｉ１部分面積五‧三四平方公尺，分歸原告
      取得；
（五）Ｅ２部分面積八八‧六八平方公尺、Ｆ部分面積三二‧九
      五平方公尺、Ｈ部分面積七七‧二九平方公尺，分歸被告
      乙○○○取得；
（六）Ｉ部分面積七八‧六九平方公尺為通路，Ｇ部分面積二二
      ‧○六平方公尺為祖祠，分歸兩造共同取得，並按應有部
      分被告戊○○、丙○○、丁○○各九分之一，原告與被告
      乙○○○各三分之一之比例繼續保持共有。
（七）被告丁○○、乙○○○應補償被告戊○○、丙○○及原告
      各如附表所示之金額。
訴訟費用由被告戊○○、丙○○、丁○○各負擔九分之一，原告
與被告乙○○○各負擔三分之一。
    事  實  及  理  由
甲、程序方面
    被告乙○○○經合法通知未於最後言詞辯論期日到場，核無
    民事訴訟法第386 條各款所列情形，爰依原告之聲請，由其
    一造辯論而為判決。
乙、實體方面
一、原告主張：兩造共有坐落屏東縣佳冬鄉○○段506 地號、地
    目建、面積626.74平方公尺土地（下稱系爭土地），系爭土
    地依其使用目的無不能分割之情事，且兩造間未訂有不分割
    之特約，核與民法第823 條第1 項規定相符，為此提起本件
    訴訟，請求為裁判分割。希望如附圖D 部分面積118.11平方
    公尺（現為原告房屋）、E1部分面積40.6平方公尺、I1部分
    面積5.34平方公尺（現為道路），分歸原告取得，I 部分面
    積78.69 平方公尺為通路，G 部分面積22.06 平方公尺為祖
    祠，按原應有部分比例繼續保持共有等語。並聲明：准分割
    系爭土地。
二、被告則均以：准分割系爭土地。被告戊○○依其房屋所在，
    希望取得如附圖A 部分面積41.91 平方公尺；被告丙○○依
    其房屋所在，希望取得如附圖B 部分面積39.31 平方公尺；
    被告丁○○依其房屋所在，希望取得如附圖C1部分面積56.1
    平方公尺、C2部分面積25.7平方公尺；被告乙○○○雖未於
    最後言詞辯論期日到場，但依其先前之陳述，其原先未占用
    系爭土地，希望取得形狀完整不分散且有通路可出入之土地
    如D 部分，且D 部分靠近聯外道路價值較高；皆同意I 部分
    通路及G 部分祖祠保持共有等語。
三、兩造不爭執之事實：
    (一)系爭土地為兩造所共有，依其土地登記謄本所載，被告戊○○、丙○○、丁○○之應有部分各九分之一，原告與被
      告乙○○○之應有部分各三分之一，依其使用目的無不能
      分割之情事，且兩造間未訂有不分割之特約。
    (二)如附圖A 部分為被告戊○○現有房屋之基地；B 部分為被
      告丙○○現有房屋之基地；C1、C2部分為被告丁○○現有
      房屋之基地；D 部分為原告現有房屋之基地；I 部分為通
      路；G 部分為祖祠；被告乙○○○未占用系爭土地。
四、得心證之理由：
    本件兩造（主要是被告乙○○○有爭執）所爭執之處，應在
    於：如何之分割方法為適當？茲說明如下：
    (一)本件原告請求裁判分割系爭土地，核無不合，應予准許，
      合先敘明。
    (二)按分割之方法不能協議決定者，法院得因任何共有人之請
      求，命以原物分配於各共有人，但各共有人均受原物之分
      配顯有困難者，得將原物分配於部分共有人；原物分配顯
      有困難時，得變賣共有物，以價金分配於各共有人，或以
      原物之一部分分配於各共有人，他部分變賣，以價金分配
      於各共有人，民法第824 條第2 項第1 款、第2 款定有明
      文。裁判上定共有物分割之方法時，法院本有自由裁量之
      權，不受任何共有人主張之拘束，最高法院著有29年上字
      第1792號判例可稽。請求分割共有物之訴，應由法院依民
      法第824 條命為適當之分配，不受任何共有人主張之拘束
      ；審判上共有物分割方法，應由法院斟酌當事人之聲明、
      共有物之性質、經濟效用及全體共有人之利益等公平決定
      之（最高法院74年度第1 次民事庭會議決議(二)參照）。
    (三)查系爭土地上之道路及祖祠維持共有部分，各共有人達成
      一致共識。除被告乙○○○與原告均希望取得D 部分土地
      外，其餘被告與原告就系爭土地分割後之分配位置及面積
      亦達成一致共識，原則上不影響各共有人之現有房屋有權
      占有其基地。而賸餘之E2部分面積88.68 平方公尺、F 部
      分面積32.95 平方公尺、H 部分面積77.29 平方公尺，為
      相連土地，組合後形狀完整不分散且出入通路尚稱順暢，
      並已參考鑑價報告，規劃此部分面積較大，以平衡其單位
      價值較低之缺點，亦不違反被告乙○○○要求之原則，且
      無庸破壞原告現有之房屋，是此部分歸被告乙○○○取得
      ，既能滿足各共有人大部分之意願，亦能發揮最佳之經濟
      效用，應屬公平適當。
    (三)末按以原物為分配時，如共有人中有未受分配，或不能按
      其應有部分受分配者，得以金錢補償之，民法第824 條第
      3 項定有明文。依本院選任不動產估價師鑑價之結果，A
      部分每平方公尺價值新臺幣（下同）3,000 元，B 部分每
      平方公尺價值2,850 元，C 部分（即C1、C2部分）每平方
      公尺價值2,850 元，D 部分每平方公尺價值2,760 元，E
      部分（即E1、E2部分）每平方公尺價值2,700 元，F 部分
      每平方公尺價值2,550 元，H 部分每平方公尺價值2,550
      元，I 部分（含I1部分）每平方公尺價值2,400 元，此有
      鄉城科技不動產估價師事務所98年12月10日（98）鄉城字
      第80639 號函附鑑定報告書1 本在卷可參。核本件共有人
      不能按其應有部分之價值受分配而應相互找補之計算結果
      如附表所示。
五、綜上所述，爰判決如主文第一項所示。
六、至兩造其餘之攻擊或防禦方法及未經援用之證據，經本院斟
    酌後，認為均對本判決結果不生影響（因應有部分爭執，並
    非分割共有物之訴之訴訟標的，本院應不受其主張之拘束，
    逕依土地登記謄本所載應有部分比例定其分割方法），自無
    逐一詳予論駁之必要，併此敘明。
七、訴訟費用負擔之依據：民事訴訟法第80條之1。
中    華    民    國    99    年    3     月    16    日
                  民事第二庭    法  官  蔡嘉裕
正本係照原本作成。
如不服本判決，應於收受送達後20日內，向本院提出上訴狀（須
按他造當事人之人數附繕本）。
中    華    民    國    99    年    3     月    16    日
                                書記官  蘇小雅
附表：
┌──────┬─────────┬────┐
│單位：新臺幣│    應為補償者    │        │
│      （元）├────┬────┤受補償額│
│            │丁○○  │乙○○○│合計    │
├─┬────┼────┼────┼────┤
│應│ 戊○○ │ 22,029 │ 12,226 │ 34,255 │
│受├────┼────┼────┼────┤
│補│ 丙○○ │ 30,837 │ 17,114 │ 47,951 │
│償├────┼────┼────┼────┤
│者│ 己○○ │ 20,279 │ 11,255 │ 31,534 │
├─┴────┼────┼────┼────┤
│應補償額合計│(73,145)│(40,595)│總和＝0 │
└──────┴────┴────┴────┘

司法院資訊處製作；財團法人民間司法改革基金會備份。
